臺北高等行政法院判決　　　　　　　　　　　　　　　九十二年度訴字第五二七號
　　　　　　　　　　　　　　　.
　　原　　　告　新加坡商‧鱷魚國際企業私人有限公司
　　代　表　人　甲○○
　　訴訟代理人　丙○○
　　複代理人　　張泰昌律師
　　被　　　告　經濟部智慧財產局
　　代　表　人　蔡練生（局長）
　　訴訟代理人　丁○○
　　參　加　人　乙○○
右當事人間因商標異議事件，原告不服經濟部中華民國九十一年十二月二十四日經訴
字第○九一○六一三○一七○號訴願決定，提起行政訴訟。本院判決如左：
    主  文
原告之訴駁回。
訴訟費用由原告負擔。
    事  實
壹、事實概要：
    緣參加人乙○○於民國（下同）八十九年十一月十八日以「乙○○標章」商標，
    指定使用於商標法施行細則第四十九條所定商品及服務分類表第二十五類之襪子
    、褲襪、絲襪、毛襪、棉襪、運動襪、編織襪、嬰兒襪、吊襪帶及吊褲帶商品，
    向被告經濟部智慧財產局申請註冊，經被告准列為審定第九九三○八三號商標（
    下稱系爭商標，如附圖一），嗣原告新加坡商‧鱷魚國際企業私人有限公司以該
    審定商標有違商標法第三十七條第七、十二款之規定，檢具如附圖二之商標（下
    稱據以異議商標）及其他商標，對之提起異議，經被告審查，以九十一年十月三
    日中台異字第九一○五四二號商標異議審定書為異議不成立之處分，原告不服，
    提起訴願，旋遭駁回，遂向本院提起行政訴訟。
貳、兩造聲明：
一、原告聲明求為判決：
(一)、訴願決定及原處分均撤銷，並命被告為異議成立之處分。
(二)、訴訟費用由被告負擔。
二、被告聲明求為判決：
(一)、駁回原告之訴。
(二)、訴訟費用由原告負擔。
參、兩造之爭點：
一、原告主張之理由：
(一)、按商標圖樣「相同或近似於他人同一商品或類似商品之註冊商標者」，不得申請
    註冊，為商標法第三十七條第十二款所明定。次按「相同或近似於他人著名之商
    標或標章，有致公眾混淆誤認之虞者」不得申請註冊，復為商標法第三十七條第
    七款所明定。本款之規範意旨在杜絕剽竊襲用他人之商標或標章，冀圖獲准註冊
    之僥倖歪風，以建立正當之商標秩序；又商標法業經修正施行，其僅適用於著名
    商標或標章，為世界貿易組織有關智慧財產權協定與巴黎公約所揭示之原則，但
    不以使用於同一商品或類似商品為限，該等法條之適用以商標構成近似為前提。
    所謂商標之近似，係指具有普通知識經驗之商品購買人，於購買時施以普通之注
    意，猶不免有混同誤認之虞者而言。故商標之近似與否，應隔離觀察，以為判定
    之標準。縱令兩商標對照比較，能見其差異，然異時異地各別觀察，則不易見者
    ，仍不得不謂為近似，凡商標無論在外觀上、名稱上或觀念上，其主要部分近似
    ，有足以惹起混同誤認之虞，而其他附屬部分雖不近似，仍不得不謂為近似之商
    標（最高法院二十一年上字第一○七三號，改制前行政法院二十六年判字第二十
    號判例意旨參照）。又商標圖樣上之圖形近似，有混同誤認之虞者，為「外觀上
    近似」；而商標圖樣上之文字與圖形意義相同，有混同誤認之虞者，則構成「觀
    念上近似」，是為近似之商標，復為行政院核定修正商標近似審查基準二之(九)、
    三之(四)(五)(七)所明白揭示，合先敘明。
(二)、查商標於外觀、觀念或名稱上有一近似者，即為近似之商標，為前開判決所揭示
    之原則。觀之本件系爭審定商標「乙○○標章」係由一卡通造型之張嘴、咧齒、
    尖牙、眼突、鼻突之鱷魚頭所構成，其整體商標即係在表徵鱷魚，又二造商標相
    較，該系爭審定商標之圖形與據以異議註冊商標之卡通鱷魚圖形，不僅設計意匠
    相彷、其構圖方式亦屬雷同。且不論為微笑之鱷魚，亦或生氣之鱷魚，均係鱷魚
    ，微笑與生氣僅係其表情之變化，並不因之而失其鱷魚之本質，誠如人類，亦有
    許多臉部表情，不會因今日微笑，明日生氣而轉變為另一個人，而以一般消費者
    於購物時所施之普通注意，亦無法因一為不友善之鱷魚、一為可愛之鱷魚，即可
    從中區辨二鱷魚係屬不同之產製主體，因之以系爭商標與據以異議註冊商標相彷
    之構圖意匠，一般商品購買人於異時異地隔離觀察之際，實有於倉促購物間產生
    混淆誤認而致誤購之虞，二者間誠已構成「外觀上近似」。又，本件系爭審定商
    標係單純由一與據以異議商標構圖意匠雷同之卡通鱷魚頭圖形所組成，其商標圖
    樣所表徵之整體意義確為鱷魚，顯見參加人藉由一與據以異議商標圖樣相彷之鱷
    魚頭圖形，其整體觀感就是欲使消費者對系爭商標之寓目印象產生即是鱷魚商標
    之聯想，以其圖形之意義相同，實屬觀念上之近似。依前述商標近似審查基準觀
    之，系爭商標與據以異議商標間誠已構成「外觀上近似」、「觀念上近似」。復
    以二造商標均有指定使用於同一或類似之襪子等商品中，異時異地隔離觀察，實
    有致一般消費大眾於倉促購物間不察，而誤認該等商標均屬同一主體所有，致混
    淆誤認致誤購之虞，是本件確有前揭商標法第三十七條第十二款規定之適用餘地
    。
(三)、復查，「鱷魚圖」及「CROCODILE＆DEVICE」是原告首創指定使用於皮帶、衣服
    、靴鞋、眼鏡、手提箱袋等多種商品，並獲准多件註冊之商標。原告本身亦為著
    名之服裝、皮件、手提箱袋、靴鞋等商品之產銷公司。其所有之鱷魚商標已廣泛
    使用於多類商品，除了早於西元一九五二年起即在新加坡以鱷魚圖申請獲准註冊
    ，之後又陸續於汶萊、印尼、馬來西亞、烏干達共和國、孟加拉共和國、中國大
    陸、韓國等世界各國普遍取得商標專用權外，其前手利生民有限公司更早於五十
    二年起即在臺灣以鱷魚牌商標於多類商品申請獲准註冊，不僅產品廣泛行銷國內
    市場且於報章雜誌頻作宣傳，並製作各式精美型錄。而為加強對鱷魚商標之保護
    ，原告更不斷求新求變，先後以第一代鱷魚、第二代鱷魚等申請商標註冊，並進
    而創立了一系列之卡通鱷魚圖商標申請註冊。除此之外，為加強對「鱷魚」商標
    之相關保護，更先後以「鱷魚CROCODILE」及「CROCODILE＆DEVICE」、「
    CROCODILE」等商標申請註冊。甚且，原告為了滿足消費者對其「鱷魚」系列商
    標之熱愛，陸續將其觸角伸展至各種文具用品、傘、枕頭、被褥、毛巾、杯、碗
    、錶等多類商品，至今已取得逾百件註冊商標，使一般商品購買人對其商標商品
    之信譽及品質有一定之認識，而於一見「鱷魚」、「CROCODILE」商標，即知係
    原告所精心製作之商品。根據著名商標及標章認定要點十一之規定：「曾具體舉
    證並經認定為著名商標或標章，得不要求商標或標章所有人提出相同證據證明之
    。」，且依被告中台異字第八八○一三四號及第Ｇ00000000號異議審定
    書，足證據以異議商標早經被告認定為著名商標。今參加人以表彰意義相同、構
    圖方式相近之商標圖樣申請註冊，其欲利用原告之商標信譽混淆視聽，以趁機促
    銷自己商品之故意可謂昭然若揭。若任其取得商標專用權，不僅原告至今所投入
    之心血成為他人利用之墊腳石，亦無異鼓勵參加人繼續其仿冒剽竊之惡習，有心
    之人亦將以此為例大興仿冒之事，正當之商標秩序將蕩然無存。
(四)、再查，依被告註冊第三○四九七三號、第三九二九三五號、第三九六二九六號、
    第三九六四五二號、第四二三七六三號、第四三○四五八號、第四四○八○八號
    、第四七八四三五號、第四九一六○二號、第七四三五三六號、第七五一八四九
    號、第七三八九九三號、第七四○一五一號、第七四七一四三號、第七四七一四
    二號、第七三五四七六號、第七三六○三二號、第七三四六七七號、第七三六○
    三一號、第七三六三三五號、第七四○一五二號、第七四○七○八號、第七四三
    ○六三號、第七四三○六四號、第七四七一四一號、第七四七二一九號、第七四
    七六七七號、第七四八一五二號、第七五○五一九號、第七五九五○八號、第七
    三四七九五號、第七三五五四三號、第七五三○○一號、第七八○三○○號、第
    七四○七七五號、第七六四五九○號、第八三○七五二號、第八二一二一三號、
    第八三八○八四號、第八四一九九七號、第八六一四八一號、第八七九九四七號
    、第九○一一二九號、第九四八八○六號等審定書意旨略以：雖二商標間有些微
    的差異，惟兩者構圖意匠簡明，整體予人印象均係以鱷魚為表達主體之圖形，異
    時異地隔離觀察，難謂無使一般消費者誤認其為同一系列商標而產生混同誤認誤
    購之虞，應屬近似商標。據以異議商標其產品透過報章雜誌刊登廣告宣傳促銷，
    一般消費者對其商品品質與商標信譽應已有相當之認識，堪認為著名之商標。從
    而被異議人於其後以構圖意匠相彷彿之圖形作為本件系爭商標主要部分之一，以
    據以異議商標為消費者所知悉之程度及其商品經營範圍廣泛等情形而言，客觀上
    難謂無使消費者對其所表彰之商品來源或產製主體產生聯想而致混淆誤信之虞，
    自有商標法第三十七條第七款之適用。準此，本案系爭商標以與原告之註冊商標
    造型相彷之鱷魚圖作為商標圖樣，應屬構成近似之商標，且復指定使用於同一或
    類似商品，實足使一般使消費者對其表彰商品來源或產製主體產生聯想而致混淆
    誤信之虞。因之本案實有商標法第三十七條第七款、第十二款之適用。
二、被告主張之理由：
    查本件系爭審定第九九三○八三號「乙○○標章」商標圖樣係由一卡通造型之張
    嘴、咧齒、尖牙、眼突、鼻突之鱷魚頭圖所構成，而原告據以異議之註冊第九一
    四七一四、九一四七一三、八○一二八二、七四一六九八、七四一六九七、七四
    一六九六、七四一六九五、七四一六九四、四三七五一八號等近百件註冊商標圖
    樣（本件原告異議申請書內所述、附件一原告所有之商標註冊號數明細表及商標
    圖樣對照表所載參照），則或由中文「鱷魚」與外文「CROCODILE」及鱷魚圖形
    組成之聯合式圖樣，或僅由具寫實之鱷魚圖形所構成，或由外文「CROCODILE」
    及鱷魚圖形所構成之聯合式圖樣，或分別由外文「CROCOLADI」、「CROCO 2」所
    構成，或為一系列站立並作各式運動態樣之擬人化卡通鱷魚圖所構成，或由外文
    「CROCODILE 」及卡通鱷魚頭圖所構成之聯合式圖樣，二者除中、外文之有無足
    資區辨外，前者卡通鱷魚頭圖之張牙咧嘴造型非常唐突，予人觀感並不甚友善，
    而後者鱷魚圖形或為單純寫實之鱷魚圖，或較為生動活潑之各式運動態樣之擬人
    化卡通鱷魚圖，或予人為戴帽子之可愛卡通鱷魚頭造型之印象，二者外觀構圖意
    匠及設計態樣迥然不同，予人視覺印象顯有差異，整體觀之，無論於外觀或觀念
    上均分別顯然，異時異地隔離觀察，一般消費者施以普通之注意，客觀上，自無
    使人產生為前述據爭商標之系列商標之聯想而致混淆誤認之虞，應非屬近似之商
    標，自無首揭法條規定之適用。至原告所舉多件之案例，核其商標圖樣與本件審
    定商標圖樣不同，案情自屬有別，且基於商標審查個案拘束原則，尚不得比附援
    引，執為本案應為相同處分之論據，併予敘明。
    理  由
一、商標圖樣「相同或近似於他人著名之商標或標章，有致公眾混淆誤認之虞者」、
    「相同或近似於他人同一商品或類似商品之註冊商標者」，不得申請註冊，為商
    標法第三十七條第七、十二款所明定。其適用應以兩造商標圖樣構成相同或近似
    為前提要件。而商標圖樣之近似，以具有普通知識經驗之購買人，於購買時施以
    普通所用之注意，有無混同誤認之虞判斷之，復為同法施行細則第十五條第一項
    所明定。
二、參加人乙○○於八十九年十一月十八日以「乙○○標章」商標，指定使用於商標
    法施行細則第四十九條所定商品及服務分類表第二十五類之襪子、褲襪、絲襪、
    毛襪、棉襪、運動襪、編織襪、嬰兒襪、吊襪帶及吊褲帶商品，向被告經濟部智
    慧財產局申請註冊，經被告准列為審定第九九三○八三號系爭商標，嗣原告新加
    坡商‧鱷魚國際企業私人有限公司以該審定商標有違商標法第三十七條第七、十
    二款之規定，檢具如附圖二之據以異議商標及其他商標，對之提起異議，經被告
    審查，以九十一年十月三日中台異字第九一○五四二號商標異議審定書為異議不
    成立之處分等情，有系爭商標審定書、異議申請書、上開審定書等件為證，並為
    兩造所不爭執，堪認為實。
三、原告起訴意旨略謂：原告以其首創之鱷魚商標，數十年來首先大量廣泛使用於國
    內外，於參加人申請系爭商標註冊之時，原告早已使用馳名國內外之鱷魚商標達
    數十年，系爭審定商標圖樣，與據以異議註冊商標圖樣二者間，不但一構圖意匠
    極相彷彿，構成外觀上近似；二且整體圖樣表彰之意義均為鱷魚，構成觀念上近
    似，故二者為近似之商標要無疑義；而以此二商標之近似，復均指定使用於同一
    或類似之商品，異時異地各別觀察，實有使一般消費大眾於倉促購物間產生混同
    誤認誤信致誤購之虞，如此觀之，參加人誠難脫其抄襲剽竊之嫌！本案應有商標
    法第三十七條第七款及第十二款規定之適用情事云云。
四、經查本件系爭審定第九九三○八三號「乙○○標章」商標圖樣係由一卡通造型之
    張嘴、咧齒、尖牙、眼突、鼻突之鱷魚頭圖所構成，而原告據以異議之註冊第九
    一四七一四、九一四七一三、八○一二八二、七四一六九八、七四一六九七、七
    四一六九六、七四一六九五、七四一六九四、四三七五一八號等近百件註冊商標
    圖樣（本件原告異議申請書內所述、附件一原告所有之商標註冊號數明細表及商
    標圖樣對照表所載參照），則或由中文「鱷魚」與外文「CROCODILE」及鱷魚圖
    形組成之聯合式圖樣，或僅由具寫實之鱷魚圖形所構成，或由外文「CROCODILE
    」及鱷魚圖形所構成之聯合式圖樣，或分別由外文「CROCOLADI」、「CROCO 2」
    所構成，或為一系列站立並作各式運動態樣之擬人化卡通鱷魚圖所構成，或由外
    文「CROCODILE」及卡通鱷魚頭圖所構成之聯合式圖樣。系爭商標與據以異議商
    標二者除中、外文之有無足資區辨外，前者卡通鱷魚頭圖之張牙咧嘴造型，而後
    者鱷魚圖形或為單純寫實之鱷魚圖，或較為生動活潑之各式運動態樣之擬人化卡
    通鱷魚圖，或予人為戴帽子之可愛卡通鱷魚頭造型之印象，二者外觀構圖意匠及
    設計態樣迥然不同，予人視覺印象顯有差異，整體觀之，無論於外觀或觀念上均
    分別顯然，異時異地隔離觀察，一般消費者施以普通之注意，客觀上，自無使人
    產生為前述據爭商標之系列商標之聯想而致混淆誤認之虞，應非屬近似之商標，
    自無首揭法條規定之適用。
五、至原告所舉多件之案例，核其商標圖樣與本件審定商標圖樣不同，案情自屬有別
    ，且基於商標審查個案拘束原則，已不得比附援引，執為本案應為相同處分之論
    據。況依原告所引與據以異議商標近似之個案（如原告所提附件九），大部係以
    全身之鱷魚造型者，或有以Ｃ、Ｏ、Ｒ、Ｌ、Ｅ等字母串聯而成之英文草寫文字
    者，以致於與據以異議商標構成圖樣整體之ｃｒｏｃｏｄｉｌｅ文字及鱷魚圖型
    之構圖相近，始被認有近似性，至於僅鱷魚頭部，且該頭部構圖又與據以異議商
    標分別顯然者，應認為非近似，足見原告之據以異商標固為著名商標，但並非全
    部之鱷魚圖樣均為其著名性之範圍，據以異議商標之鱷魚構圖之近似性，應有上
    開局限，原告徒以系爭商標為鱷魚頭之造型，主張與據以異議之著名商標相近似
    ，自非可採。
六、從而，被告依首揭規定，為異議不成立之處分，並無不合。訴願決定遞予駁回，
    亦無違誤，均應予維持。本件原告之訴為無理由，應予駁回。
據上論結，本件原告之訴為無理由，爰依行政訴訟法第九十八條第三項前段，判決如
主文。
中　　　華　　　民　　　國　　九十三　　年　　　四　　　月　　　九　　　日
                                臺 北 高 等 行 政 法 院  第 五 庭
                                            審 判 長 法  官  張瓊文
                                                     法  官  帥嘉寶
                                                     法  官  劉介中
右為正本係照原本作成。
如不服本判決，應於送達後二十日內，向本院提出上訴狀並表明上訴理由，如於本判
決宣示後送達前提起上訴者，應於判決送達後二十日內補提上訴理由書（須按他造人
數附繕本）。
中　　　華　　　民　　　國　　九十三　　年　　　四　　　月　　　九　　　日
                                                     書記官  黃明和
